

```{r include=FALSE}
library(MakroOEKB1115)
library(dplyr)
library(ggplot2)
library(gridExtra)
library(grid)
library(latex2exp)

Makrofigur <- setRefClass("Makrofigur", fields = list(modell='vector', modellatr ='list',
                                                      plotvectorend='list', dfmodellres='list',
                                                      ggtyper='list'))

Makrofigur$methods(initialize=function(modellnavn=NULL){

  keynes <- rjson::fromJSON(file=paste0(devtools::as.package(".")$path,'/inst/webside/jupyter/keynesequ.json'))
  islml <- rjson::fromJSON(file=paste0(devtools::as.package(".")$path,'/inst/webside/jupyter/islmequ.json'))
  islmo <- rjson::fromJSON(file=paste0(devtools::as.package(".")$path,'/inst/webside/jupyter/islmocequ.json'))
  adasl <- rjson::fromJSON(file=paste0(devtools::as.package(".")$path,'/inst/webside/jupyter/adascequ.json'))
  adaso <- rjson::fromJSON(file=paste0(devtools::as.package(".")$path,'/inst/webside/jupyter/adasoequ.json'))

  modellatr <<- list(keynes=keynes, islml=islml, islmo=islmo, adasl=adasl, adaso=adaso)

  modell <<- c(modellnavn)

})

Makrofigur$methods(numerisk=function(endvar=NULL ,lukketpar=NULL, openpar=NULL, endrvar = NULL, kat=NULL){

  #browser()

  exoparval <- c(lukketpar, openpar, endrvar)

  plotvectorend <<- list()
  for(mvar in endvar){
    # mvar <- endvar[2]
    endv <- list(eval(parse(text=  modellatr[[modell]][[mvar]]), exoparval))
    plotvectorend <<- append(plotvectorend, endv)
  }

  names(plotvectorend) <<- endvar

  DFmodellres <- data.frame(Iv= endrvar[[1]], plotvectorend) %>% reshape2::melt(id.vars = c("Iv"))

  dfmodellres[[kat]] <<- DFmodellres

})

Makrofigur$methods(numerisk=function(endvar=NULL ,lukketpar=NULL, openpar=NULL, endrvar = NULL, kat=NULL){

  exoparval <- c(lukketpar, openpar, endrvar)

  plotvectorend <<- list()
  for(mvar in endvar){
    # mvar <- endvar[2]
    endv <- list(eval(parse(text=  modellatr[[modell]][[mvar]]), exoparval))
    plotvectorend <<- append(plotvectorend, endv)
  }

  names(plotvectorend) <<- endvar

  DFmodellres <- data.frame(Iv= endrvar[[1]], plotvectorend) %>% reshape2::melt(id.vars = c("Iv"))

  dfmodellres[[kat]] <<- DFmodellres

})

Makrofigur$methods(grafisknum=function(samlikv=list(x=NULL, y=NULL), dftekst=NULL, manuell=1){

  #browser()

  ggobjnum <- ggplot() + geom_line(data = dfmodellres[[1]], aes(x = Iv, y = value, color = factor(variable))) +
    geom_point(aes(x=samlikv$x, y=samlikv$y)) +
    geom_segment(aes(x = samlikv$x, y = samlikv$y ,
                     xend = samlikv$x, yend = dftekst$xlim[1]), lty = 2) +
    geom_segment(aes(x = samlikv$x, y = samlikv$y ,
                     xend = dftekst$ylim[1], yend = samlikv$y), lty = 2) +
    geom_text(data=dftekst, aes(x, y, label=kurve), color=dftekst$farge)

  #browser()

  ggtyper <<- list(ggobjnum)

})

Makrofigur$methods(grafisknumappend=function(samlikve=list(x=0, y=0),  dftekst=NULL, manuell=1,
                                             tilstand=NULL){

  #browser()

  samlikvedf <- data.frame(x=samlikve$x, y=samlikve$y)

  ggobjnumapp <- ggtyper[[length(ggtyper)]] +
    geom_point(data=samlikvedf,aes(x=x, y=y)) +
    geom_segment(data=samlikvedf,aes(x = x, y = y ,
                                     xend = x, yend =  dftekst$xlim[1]), lty = 2) +
    geom_segment(data=samlikvedf, aes(x = x, y = y ,
                                      xend = dftekst$ylim[1], yend = y), lty = 2) +
    geom_line(data = dfmodellres[[tilstand]],
              aes(x = Iv, y = value, color = factor(variable))) +
    geom_text(data=dftekst, aes(x, y, label=kurve), color=dftekst$farge)

  ggtyper <<- append(ggtyper,list(ggobjnumapp))

})

Makrofigur$methods(grafiskstyle=function(labs=list(title=NULL, x=NULL, y=NULL),
                                         skaleringx=NULL,
                                         skaleringy=NULL,
                                         fargelinje=c('black','black'),
                                         figurnr = NULL){

  #browser()
  nrfigur <- c(length(ggtyper), figurnr)[ifelse(is.null(figurnr)==TRUE,1,2)]

  ggobjsty <- ggtyper[[nrfigur]] + labs(title = labs$title, x = labs$x, y = labs$y) +
    scale_x_continuous(labels = skaleringx$label, breaks=skaleringx$breaks, limits=skaleringx$limits) +
    scale_y_continuous(labels = skaleringy$label, breaks=skaleringy$breaks, limits=skaleringy$limits) +
    scale_colour_manual(values =fargelinje) +
  theme_classic() + theme(legend.position="none")

  ggtyper <<- append(ggtyper,list(ggobjsty))

})

Makrofigur$methods(dftransform=function(){
  paste0('Hello world')
  browser()

  dfmodellres[['init']]
})
```

## Grunnleggende  bakgrunnkunnskaper

### Stabiliseringsmål for en åpen økonomi

- Intern balanse (lukke produksjonsgapet):

$$(Y-\overline{Y})=0$$

- Ekstern balanse (rimelig nivå på utenlandsgjelden - gjelden skal kunne betjenes uten problemer)

---

### Tre fundamentale endringer fra en lukket økonomi

#### (1) Handel med utlandet

$$AE \equiv C+I+G+NX$$
$NX$ er nå inkludert i definisjonen for aggregert etterspørsel

NX er definert som eksport $(EX)$ minus import $(R\cdot IM)$ målt i enheter av det innenlandske godet:

$$NX=EX−R\cdot IM \text{ }$$
Realvalutakursen $R=\frac{E\cdot P^{*}}{P}$ (prisforholdet mellom utenlandske og innenlandske goder målt i enheter av det innenlandske gode) sørger her for at alt blir målt i enheter av det innenlandske godet. 

---


#### (2) Fast eller flytende kurs

Renteparitetsbetingelsen

$$(1+i_{t+1})=(1+i_{t+1}^{*})\frac{E_{t+1}^{e}}{E_{t}}$$
Likevektsbetingelse som forteller oss at den forventede avkastningen er lik mellom å investere i inn- og utland.

Her er $i_{t+1}$ innelandsk avkastning, $i_{t+1}^{*}$ utenlands avkastning, $E_{t}$ er (nominelle) prisen i dag per énhet av utenlandsk valuta og $E_{t+1}^{e}$ den forventede valutakursen én periode frem i tid.  

---

#### (3) Utenriksregnskapet (BoP)

$$BP = CA + CU + OR=0$$

$CU=\text{Driftsregnskapet}$. 

Består av nettoeksport (NX), pluss nettofinansinntekter(aksjer og obligasjoner) og nettoverføringer

$CA=\text{Kapitalregnskapet}$ 

Nettoendringer i fordringer og gjeld ovenfor utlandet

$OR=\text{Endringer i sentralbankens valutareserver}$ 

Vil øke (reduseres) dersom fastkursprisen er svakere (sterkere) enn det som markedet er villig til å betale 

## Mundell-Fleming modellen

### Adferdsligninger

#### Husholdninger og bedrifter

Husholdningene import ($IM$) av utenlandske goder er gitt ved

$$IM=  -m_{1}R + m_{2}Y $$

Bedriftenes eksport ($EX$) av innenlandske goder er gitt ved

$$EX=x_{1}R + x_{2}Y^{*}  $$

---

Ved å sett inn for uttrykkene ovenfor, kan vi skrive nettoeksporten som  

$$NX = EX - R\cdot IM = x_{1}R + x_{2}Y^{*} - R\cdot (m_{1}R + m_{2}Y)$$

Legger til grunn i dette kurset at priseffekten dominerer innteksteffekten ([Marshall-Lerner betingelsen](https://en.wikipedia.org/wiki/Marshall%E2%80%93Lerner_condition)
):

$$\frac{\Delta NX}{\Delta R}= \underset{priseffekt}{x_{1}} - \underset{inntektseffekt}{IM} + \underset{priseffekt}{m_{1}R} > 0  \\~ \text{ (i dette kurset antar vi at dette holder, men i praksis vil det ta litt tid)}$$  



---

#### Offentlige myndigheter (instruering) og sentralbanken (implementering)

Myndighetene kan velge mellom fast eller flytende kurs:

- Fast
$$i =i^{*} + rp$$

Anser markedsaktørene faskursregimet som troverdig, har vi at $E=E^{e} \Rightarrow rp=0$

- Flytende 

$$E=\frac{(1+i^{*})}{(1+i)}E^{e}$$


```{r include=FALSE}
## IS-LM åpen fast kurs
#############################################################################################################
iv <- list(i=2:7.5)
openpar <- eopenpar <- sopenpar <- list(i_s=3.5, rp=0.25, E=1, Ps=1, x1=20, x2=0.1, m1=15, m2=0.1, Ys=200, rp=0, Ee=1)
lukketpar <- elukketpar <- slukketpar <-  c(list(c_1 = 0.6, oC = 50, oG= 50, b = 10, oI = 10, T = 50, M= 100, P=1, h = 10, k =1, Y = 130, m=1, t=0.4))

fastislmo <- Makrofigur(modellnavn='islmo')

# Samtidig
fastislmo$numerisk(endvar=c('FastISC'), lukketpar=lukketpar, openpar=openpar, endrvar=iv, kat='init')
fastislmotekst <- data.frame(kurve=c('IS','BoP'), farge=c('red', 'red'), x = c(2,openpar$i_s+openpar$rp+0.25), y = c(190, 190), xlim=100, ylim=2)
fastislmo$grafisknum(samlikv=list(x=c(openpar$i_s+openpar$rp), y=c(172)), dftekst=fastislmotekst, manuell=1)
fastislmo$ggtyper[[1]] + coord_flip()

# Skift
eopenpar$i_s <- 3
fastislmo$numerisk(endvar=c('FastISC'), lukketpar=elukketpar, openpar=eopenpar, endrvar=iv, kat='endringP')
efastislmotekst <-  data.frame(kurve=c("IS","BoP'"), farge=c('red', 'red'), x = c(2,eopenpar$i_s+openpar$rp+0.25), y = c(190, 190), xlim=100, ylim=2)
fastislmo$grafisknumappend(samlikv=list(x=c(eopenpar$i_s+openpar$rp), y=c(179)), dftekst=efastislmotekst, manuell=1, tilstand='endringP')
fastislmo$ggtyper[[2]] + coord_flip()

# Stabilisering
slukketpar$oG <- 44
fastislmo$numerisk(endvar=c('FastISC'), lukketpar=slukketpar, openpar=eopenpar, endrvar=iv, kat='stabG')
sfastislmotekst <-  data.frame(kurve=c("IS'","BoP'"), farge=c('red', 'red'), x = c(2,eopenpar$i_s+openpar$rp+0.25), y = c(190, 190), xlim=100, ylim=2)
fastislmo$grafisknumappend(samlikv=list(x=c(eopenpar$i_s+openpar$rp), y=c(179)), dftekst=sfastislmotekst, manuell=1, tilstand='stabG')
fastislmo$ggtyper[[3]] + coord_flip()

# Styling
fastislmo$grafiskstyle(labs=list(title='Mundell-Fleming modellen - fast kurs',x='rentenivå (i)', y='produksjon, inntekt (Y)'),
                         skaleringx=list(label=c(TeX('$i_{0}}$')), breaks=c(3.75)),
                         skaleringy=list(label=c(TeX('$Y_{0}}$')), breaks=c(172)),
                         figurnr=1)

samtidigfastislm <- fastislmo$ggtyper[[4]]  + coord_flip() + geom_line(data=data.frame(x=openpar$i_s+openpar$rp, y=110:200), aes(x,y), color ='black', size=0.5)



fastislmo$grafiskstyle(labs=list(title='Mundell-Fleming modellen - fast kurs',x='rentenivå (i)', y='produksjon, inntekt (Y)'),
                         skaleringx=list(label=c(TeX('$i_{0}}$'),TeX('$i_{1}}$')), breaks=c(openpar$i_s+openpar$rp, eopenpar$i_s+openpar$rp)),
                         skaleringy=list(label=c(TeX('$Y_{0}}$'),TeX('$Y_{1}}$')), breaks=c(172, 179)),
                         figurnr=2)

skiftfastislm <- fastislmo$ggtyper[[5]]  + coord_flip() + geom_line(data=data.frame(x=openpar$i_s+openpar$rp, y=110:200), aes(x,y), color ='black', size=0.5) + geom_line(data=data.frame(x=eopenpar$i_s+openpar$rp, y=110:200), aes(x,y), color ='black', size=0.5)
skiftfastislm

fastislmo$grafiskstyle(labs=list(title='Mundell-Fleming modellen - fast kurs',x='rentenivå (i)', y='produksjon, inntekt (Y)'),
                       skaleringx=list(label=c(TeX('$i_{0,2}}$'),TeX('$i_{1}}$')), breaks=c(openpar$i_s+openpar$rp, eopenpar$i_s+openpar$rp)),
                       skaleringy=list(label=c(TeX('$Y_{0,2}}$'),TeX('$Y_{1}}$')), breaks=c(172, 179)),
                       figurnr=3)

stabfastislm <- fastislmo$ggtyper[[6]]  + coord_flip() + geom_line(data=data.frame(x=openpar$i_s+openpar$rp, y=110:200), aes(x,y), color ='black', size=0.5) + geom_line(data=data.frame(x=eopenpar$i_s+openpar$rp, y=110:200), aes(x,y), color ='black', size=0.5)

```

## Mundell-Fleming modellen under fast kurs
Viser den samtidige likevekten i gode-, penge- og valutakursmarkedet under fast kurs

### Godemarkedet

$$Y = \frac{1}{1-c(1-t) + R\cdot m_{2}}  \left [ \overline{C} + \overline{I} - b\cdot \overline{i} + \overline{G} + EX \\~ + R^{2}\cdot m_{1} \right]$$

### Pengemarkedet

$$kY -hi = \overline{M}/P$$

---

### Valutakursmarkedet
$$i =i^{*} + rp$$

---

**Formelt**

$$\frac{\Delta Y}{\Delta \overline{i}} =\left[\frac{-b}{1-c(1-t) + R\cdot m_{1}}\right ] 
< 0 \text{ :IS-kurven}$$

$$i =i^{*} + rp \text{ BoP-kurven}$$

---

**Grafisk**


```{r echo=FALSE, warning=FALSE}
samtidigfastislm
```

---

### Komparativ statikk (skiftanalyse)

```{r echo=FALSE}
skiftfastislm
```


---

### Stabiliseringspolitikk (G og T)

Eks. reduksjon i offentlig utgifter ($\overline{G}<0$)

```{r echo=FALSE}
stabfastislm
```

---

Merk: Under fast kurs er renta bundet til å holde fastkursen stabil, det gjør at finanspolitikk (endring i offentlige utgifter og skatter) står igjen som de *eneste* virkemdlene til å stabillisere konjunktursvingnigene


```{r include=FALSE}
## IS-LM åpen flytende kurs
#############################################################################################################
iv <- list(i=2:7.5)
openpar <- eopenpar <- sopenpar <- list(i_s=1.5, rp=0.25, E=1, Ps=1, x1=20, x2=0.1, m1=15, m2=0.1, Ys=200, rp=0, Ee=1)
lukketpar <- elukketpar <- slukketpar <-  c(list(c_1 = 0.6, oC = 50, oG= 50, b = 10, oI = 10, T = 50, M= 100, P=1, h = 10, k =1, Y = 130, m=1, t=0.4))
flytislmo <- Makrofigur(modellnavn='islmo')

# Samtidig
flytislmo$numerisk(endvar=c('FlytISCBoP','FlytLMC'), lukketpar=lukketpar, openpar=openpar, endrvar=iv, kat='init')
flytislmotekst <- data.frame(kurve=c('IS-BoP','LM'), farge=c('red', 'red'), x = c(2,7), y = c(200, 170), xlim=100, ylim=2)
flytislmo$grafisknum(samlikv=list(x=c(4.4), y=c(144)), dftekst=flytislmotekst, manuell=1)
flytislmo$ggtyper[[1]] + coord_flip()

# Skift
elukketpar$oG <- 75
flytislmo$numerisk(endvar=c('FlytISCBoP','FlytLMC'), lukketpar=elukketpar, openpar=eopenpar, endrvar=iv, kat='endringG')
eflytislmotekst <- data.frame(kurve=c("IS-BoP'",""), farge=c('red', 'red'), x = c(2,3), y = c(220, 220), xlim=100, ylim=2)
flytislmo$grafisknumappend(samlikv=list(x=c(5.75), y=c(158)), dftekst=eflytislmotekst, manuell=1, tilstand='endringG')
flytislmo$ggtyper[[2]] + coord_flip()

# Stabilisering
slukketpar$M <- 79
flytislmo$numerisk(endvar=c('FlytISCBoP','FlytLMC'), lukketpar=slukketpar, openpar=sopenpar, endrvar=iv, kat='stabM')
sflytislmotekst <- data.frame(kurve=c("IS-BoP'","LM'"), farge=c('red', 'red'), x = c(2,7), y = c(220, 150), xlim=100, ylim=0)
flytislmo$grafisknumappend(samlikv=list(x=c(6.55), y=c(144)), dftekst=sflytislmotekst, manuell=1, tilstand='stabM')
flytislmo$ggtyper[[3]] + coord_flip()

# Styling
flytislmo$grafiskstyle(labs=list(title='Mundell-Fleming modellen - flytende kurs',x='rentenivå (i)', y='produksjon, inntekt (Y)'),
                       skaleringx=list(label=c(TeX('$i_{0}}$')), breaks=c(4.4)),
                       skaleringy=list(label=c(TeX('$Y_{0}}$')), breaks=c(144)),
                       figurnr=1)

samtidigflytislm <- flytislmo$ggtyper[[4]]  + coord_flip()
samtidigflytislm

flytislmo$grafiskstyle(labs=list(title='Mundell-Fleming modellen - flytende kurs',x='rentenivå (i)', y='produksjon, inntekt (Y)'),
                       skaleringx=list(label=c(TeX('$i_{0}}$'),TeX('$i_{1}}$')), breaks=c(4.4, 5.75)),
                       skaleringy=list(label=c(TeX('$Y_{0}}$'),TeX('$Y_{1}}$')), breaks=c(144,158)),
                       figurnr=2)

skiftflytendeislm <- flytislmo$ggtyper[[5]]  + coord_flip()
skiftflytendeislm

flytislmo$grafiskstyle(labs=list(title='Mundell-Fleming modellen - flytende kurs',x='rentenivå (i)', y='produksjon, inntekt (Y)'),
                       skaleringx=list(label=c(TeX('$i_{0=2}}$'),TeX('$i_{1}}$')), breaks=c(4.4, 5.75)),
                       skaleringy=list(label=c(TeX('$Y_{0=2}}$'),TeX('$Y_{1}}$')), breaks=c(144,158)),
                       figurnr=3)

stabflytendeislm <- flytislmo$ggtyper[[6]]  + coord_flip()
stabflytendeislm
```

## Mundell-Fleming modellen under flytende kurs
Viser den samtidige likevekten i gode-, penge- og valutakursmarkedet under flytende kurs.


### Godemarkedet

$$Y = \frac{1}{1-c(1-t) + R\cdot m_{2}}  \left [ \overline{C} + \overline{I} - b\cdot \overline{i} + \overline{G} + EX \\~ + R^{2}\cdot m_{1} \right]$$

---

### Pengemarkedet

$$kY -hi = \overline{M}/P$$

### Valutakursmarkedet

$$E=\frac{(1+i^{*})}{(1+i)}E^{e}$$

---

### Valuta- og godemarkedet

For å lette den grafisk analysen, ønsker vi å finne et uttrykk som gir oss den samtidige likevekten i valuta- og godemarkedet. Vi starter først med å skrive (på generell form) den nominelle valutakursen som $E=E(\underset{(-)}{i},\underset{(+)}{i^{*}},\underset{(+)}{E^{e}})$. Setter vi så denne funksjonen inn i definisjonen for realvalutakursen får vi 

$$R=\frac{E(i,i^{*},E^{e})\cdot P^{*}}{P}=R(\frac{P^{*}}{P},i,i^{*},E^{e})$$

---

Ved å sette det generelle utryyket for $R$ inn likevektsbetingelsen for godemarkedet, finner vi den samtidige likevekten i gode- og valutakursmarkedet:

$$Y = \frac{1}{1-c(1-t) + R(\frac{P^{*}}{P},i,i^{*},E^{e}) \cdot m_{2}}  \left [ \overline{C} + \overline{I} \\~ - b\cdot \overline{i} + \overline{G} + EX(R\Big(\frac{P^{*}}{P},i,i^{*},E^{e}\Big)) + R^{2}(\frac{P^{*}}{P},i,i^{*},E^{e})\cdot m_{1} \right]$$

Dersom Marhsall-Lerner betingelsen holder, er det mulig å vise (ikke pensum i dette kurset) at IS-BoP-kurven (flytende kurs)  er slakere enn IS-kurven (fast-kurs) 

**Formelt**

$$\underset{IS-BoP-kurven ( flytende-kurs)}{\frac{\Delta Y}{\Delta \overline{i}}} < \underset{IS-kurven (fast-kurs)}{\frac{\Delta Y}{\Delta \overline{i}}} < 0 $$

---

**Grafisk**

Viser den samtidige likevekten i gode-, penge- og valutakursmarkedet (flytende kurs)

```{r echo=FALSE, warning=FALSE}
samtidigflytislm
```

---

### Komparativ statikk (skiftanalyse)

Økning i offentlige utgifter ($\overline{G}>0$)

```{r echo=FALSE}
skiftflytendeislm
```


---

### Stabiliseringspolitikk  (M/(i), G og T) 

Eks. reduksjon i pengmengden ($\overline{M}<0$)

```{r echo=FALSE}
stabflytendeislm
```

---

Merk: I motsetning til under fastkurs,  har man under flytende kurs muligheten til å benytte pengepolikken til å stabilisere konjunktursvingningne. I Norge i dag er dette rådende pengepoltiske regimet, mens vi på 90-tallet og i etterkrigserioden praktiserte ulike former for fastkursregimer (ovenfor veid snitt av europeiske valutaer).

---

## AD-AS modellen for en åpen økonomi

### AD- likningen under fast og flytende kurs

Utleder AD-kuren ved å se på effekten av prisreduksjon ($\Delta P<0$) i Mundell-Fleming modellen
under fast og flytende kurs


```{r message=FALSE, warning=FALSE, include=FALSE, paged.print=FALSE}
## AD fast kurs
#############################################################################################################
iv <- list(i=2:6)
openpar <- eopenpar <- sopenpar <- list(i_s=3.5, rp=0.25, E=1, Ps=1, x1=20, x2=0.1, m1=15, m2=0.1, Ys=200, rp=0, Ee=1)
lukketpar <- elukketpar <- slukketpar <-  c(list(c_1 = 0.6, oC = 50, oG= 50, b = 10, oI = 10, T = 50, M= 100, P=1, h = 10, k =1, Y = 130, m=1, t=0.4))
fastislmoad <- Makrofigur(modellnavn='islmo')

# Samtidig
fastislmoad$numerisk(endvar=c('FastISC'), lukketpar=lukketpar, openpar=openpar, endrvar=iv, kat='init')
fastislmoadtekst <- data.frame(kurve=c('IS','BoP'), farge=c('red', 'red'), x = c(2,openpar$i_s+openpar$rp+0.1), y = c(190, 205), xlim=130, ylim=2)
fastislmoad$grafisknum(samlikv=list(x=c(openpar$i_s+openpar$rp), y=c(172)), dftekst=fastislmoadtekst, manuell=1)
fastislmoad$ggtyper[[1]] + coord_flip()

# Skift
elukketpar$P <- 0.75
fastislmoad$numerisk(endvar=c('FastISC'), lukketpar=elukketpar, openpar=eopenpar, endrvar=iv, kat='endringP')
efastislmoadtekst <- data.frame(kurve=c("IS'",""), farge=c('red', 'red'), x = c(2,6), y = c(207, 200), xlim=130, ylim=2)
fastislmoad$grafisknumappend(samlikv=list(x=c(openpar$i_s+openpar$rp), y=c(188)), dftekst=efastislmoadtekst, manuell=1, tilstand='endringP')
fastislmoad$ggtyper[[2]] + coord_flip()

# Styling
fastislmoad$grafiskstyle(labs=list(title='Mundell-Fleming modellen - fast kurs',x='rentenivå (i)', y='produksjon, inntekt (Y)'),
                         skaleringx=list(label=c(TeX('$i_{0}}$')), breaks=c(3.75)),
                         skaleringy=list(label=c(TeX('$Y_{0}}$')), breaks=c(172)),
                         figurnr=1)

samtidigfastislmad <- fastislmoad$ggtyper[[3]]  + coord_flip() + geom_line(data=data.frame(x=openpar$i_s+openpar$rp, y=130:200), aes(x,y), color ='black', size=0.5)
samtidigfastislmad

fastislmoad$grafiskstyle(labs=list(title='Mundell-Fleming modellen - fast kurs',x='rentenivå (i)', y='produksjon, inntekt (Y)'),
                         skaleringx=list(label=c(TeX('$i_{0}}$'),TeX('$i_{1}}$')), breaks=c(3.75, 3.75)),
                         skaleringy=list(label=c(TeX('$Y_{0}}$'),TeX('$Y_{1}}$')), breaks=c(172, 188)),
                         figurnr=2)

skiftfastislmad <- fastislmoad$ggtyper[[4]]  + coord_flip() + geom_line(data=data.frame(x=openpar$i_s+openpar$rp, y=130:210), aes(x,y), color ='black', size=0.5)
skiftfastislmad


## AD åpen flytende kurs
#############################################################################################################
iv <- list(i=2:7.5)
openpar <- eopenpar <- sopenpar <- list(i_s=1.5, rp=0.25, E=1, Ps=1, x1=20, x2=0.1, m1=15, m2=0.1, Ys=200, rp=0, Ee=1)
lukketpar <- elukketpar <- slukketpar <-  c(list(c_1 = 0.6, oC = 50, oG= 50, b = 10, oI = 10, T = 50, M= 100, P=1, h = 10, k =1, Y = 130, m=1, t=0.4))
flytislmoad <- Makrofigur(modellnavn='islmo')

# Samtidig
flytislmoad$numerisk(endvar=c('FlytISCBoP','FlytLMC'), lukketpar=lukketpar, openpar=openpar, endrvar=iv, kat='init')
flytislmoadtekst <- data.frame(kurve=c('IS-BoP','LM'), farge=c('red', 'red'), x = c(2,7), y = c(190, 170), xlim=100, ylim=2)
flytislmoad$grafisknum(samlikv=list(x=c(4.4), y=c(144)), dftekst=flytislmoadtekst, manuell=1)
flytislmoad$ggtyper[[1]] + coord_flip()

# Skift
elukketpar$P <- 0.75
flytislmoad$numerisk(endvar=c('FlytISCBoP','FlytLMC'), lukketpar=elukketpar, openpar=eopenpar, endrvar=iv, kat='endringG')
eflytislmoadtekst <- data.frame(kurve=c("IS-BoP'","LM'"), farge=c('red', 'red'), x = c(2,7), y = c(207, 200), xlim=100, ylim=2)
flytislmoad$grafisknumappend(samlikv=list(x=c(3.4), y=c(168)), dftekst=eflytislmoadtekst, manuell=1, tilstand='endringG')
flytislmoad$ggtyper[[2]] + coord_flip()

# Styling
flytislmoad$grafiskstyle(labs=list(title='Mundell-Fleming modellen - flytende kurs',x='rentenivå (i)', y='produksjon, inntekt (Y)'),
                         skaleringx=list(label=c(TeX('$i_{0}}$')), breaks=c(4.4)),
                         skaleringy=list(label=c(TeX('$Y_{0}}$')), breaks=c(144)),
                         figurnr=1)

samtidigflytislmad <- flytislmoad$ggtyper[[3]]  + coord_flip()


flytislmoad$grafiskstyle(labs=list(title='Mundell-Fleming modellen - flytende kurs',x='rentenivå (i)', y='produksjon, inntekt (Y)'),
                         skaleringx=list(label=c(TeX('$i_{0}}$'),TeX('$i_{1}}$')), breaks=c(4.4, 3.4)),
                         skaleringy=list(label=c(TeX('$Y_{0}}$'),TeX('$Y_{1}}$')), breaks=c(144, 168)),
                         figurnr=2)

skiftflytislmad <- flytislmoad$ggtyper[[4]]  + coord_flip()
skiftflytislmad

```


---


```{r echo=FALSE}
library(ggplot2)
a <- ggplot2::ggplot() + geom_label() + geom_line() + labs(title = 'AD-kurven', x = 'produksjon, inntekt (Y)', y = 'pris (P)') + theme_classic() + theme(legend.position="none")
b <- ggplot2::ggplot() + geom_label() + labs(title = 'AD-kurven', x = 'produksjon, inntekt (Y)', y = 'pris (P)') +  theme_classic() + theme(legend.position="none")
grid.arrange(skiftfastislmad,skiftflytislmad, a, b, ncol=2)
```

---

Helningen på kurven kan forklares på bakgrunn av:

- Fast kurs
    + Forbedrer nettoeksporten gjennom en depressierng av realvalutakursen (Marshall-Lerner betingelsen)
  
- Flytende kurs
    + Forbedrer nettoeksporten gjennom en depressierng av realvalutakursen (Marshall-Lerner betingelsen)
    + Høyere realpengemenge reduserer renta som igjen øker produksjonen  (samme som under lukket økonomi)

---

### AS kurven

Adferdsligningene er de samme som for en lukket økonomi

<!--

### AD-AS modellen under fast og flytende valutakursregime

