---
output:
  html_notebook:
    toc: true
    toc_depth: 4
---


```{r include=FALSE}
library(MakroOEKB1115)
library(dplyr)
library(ggplot2)
library(gridExtra)
library(grid)
library(latex2exp)

# Henter datasett
moltmacrousa <- MakroOEKB1115::moltmacrousa
unique(moltmacrousa$variable)

usadataI <- dplyr::filter(moltmacrousa, variable %in% c('unem', 'cunem', 'ggdp', 'inflation', 'cinflation', 'yinflation', 'cyinflation'))
fusadataI <- reshape2::dcast(usadataI, date + freqm ~ variable) %>% 
  dplyr::filter(freqm=='01', date >= '1948-01-01'& date < '2017-01-01')

okunusa <- qplot(data = fusadataI, x = ggdp, y = cunem, geom = c('point', 'smooth'), method='lm')
philipusa <- qplot(data = fusadataI, x = unem, y = yinflation, geom = c('point', 'smooth'), method='lm')

okunusag <- ggplot(data = fusadataI, aes(x = cunem, y = ggdp))  + geom_point() +  geom_smooth(method=lm, se=FALSE) + theme_classic() + labs(title = 'Okuns lov', subtitle = 'USA 1948-2016', x = 'Endring i arbeidsledigheten', y = c('Vekst i BNP (realpriser)'))

philipusag <- ggplot(data = fusadataI, aes(x = unem, y = cyinflation))  + geom_point() +  geom_smooth(method=lm, se=FALSE) + theme_classic() + labs(title = 'Phillips-kurven', subtitle = 'USA 1948-2016' ,x = 'Ledighetsrate', y = 'Endring i inflation')
```

```{r include=FALSE}
# Keyneskrysset
mlabels <- list(title= 'Keyneskrysset', x='produksjon, inntekt (Y)', y='Aggregert etterspørsel (AE)')
# Parameterverdier (Keyneskrysset)
Iv <- 0:600
exoparval <- c(list(c_1 = 0.6, oC = 25, oG= 50, a = 30, i = 0.03, oI = 50, T = 10), list(Y=c(Iv)))
cexoparval <- c(list(c_1 = 0.6, oC = 25, oG= 50, a = 30, i = 0.03, oI = 90, T = 10), list(Y=c(Iv)))
dfkeynes <- dfgpmakro(Iv, exoparval, endr=0)
cdfkeynes <- dfgpmakro(Iv, cexoparval, endr=1)
eqsol <- list(x= c(dfkeynes$yeae), y = c(dfkeynes$yeae))
ceqsol <- list(x= c(dfkeynes$yeae, cdfkeynes$yeae), y = c(dfkeynes$yeae, cdfkeynes$yeae))
eqlinjey <- list(breaksvy = eqsol$y, labels = c(TeX('$AE_{0}$')))
eqlinjex <- list(breaksvx = eqsol$x, labels = c(TeX('$Y_{0}$')))
unique(dfkeynes$dfmodell$variable)

rev(subset(dfkeynes$dfmodell, variable == 'gdv')$value)[1]
rev(subset(dfkeynes$dfmodell, variable == 'gdvpidv')$value)[1]
rev(subset(dfkeynes$dfmodell, variable == 'cdvpidvgdv')$value)[1]
rev(subset(dfkeynes$dfmodell, variable == 'grad45v')$value)[1]
labldf <- data.frame(labeling=c("45 grader", "I", "C + I", "C + I + G", "Y = AE"), 
                     x = c(105, 560, 560, 560, 560), 
                     y = c(20, 50+10, 100+10, 480+10, 600+10),
                     col = c('black', rep(c('red'),1,4)))

keynesc <- makrofigure(ndata = dfkeynes$dfmodell,
                            labt = mlabels,
                            variables = c('grad45v', 'gdv', 'gdvpidv','cdvpidvgdv'),
                            labplassmon = labldf,
                            equisol = eqsol,
                            scalebreaksx = eqlinjex,
                            scalebreaksy = eqlinjey,
                            colorl = c(rep('black',4)))

###
rev(subset(dfkeynes$dfmodell, variable == 'cdvpidvgdv')$value)[1]
ceqlinjey <- list(breaksvy = ceqsol$y, labels = c(TeX('$AE_{0}$'), TeX('$AE_{1}$')))
ceqlinjex <- list(breaksvx = ceqsol$x, labels = c(TeX('$Y_{0}$'), TeX('$Y_{0}$')))
rev(subset(cdfkeynes$dfmodell, variable == 'cdvpidvgdv')$value)[1]
rev(subset(cdfkeynes$dfmodell, variable == 'grad45v')$value)[1]
labldf <- data.frame(labeling=c("45 grader", "C + I + G", "C+ I' + G", "Y=AE"), 
                     x = c(105, 560, 560, 560), 
                     y = c(20, 480+5, 520+5, 600+5),
                     col = c('black', rep(c('red'),1,3)))

keynesccinv <- makrofigurechange(ndata = dfkeynes$dfmodell,
                            labt = mlabels,
                            variables = c('grad45v','cdvpidvgdv'),
                            labplassmon = labldf,
                            equisol = ceqsol,
                            scalebreaksx = ceqlinjex,
                            scalebreaksy = ceqlinjey,
                            colorl = c(rep('black',3)),
                            odata = cdfkeynes$dfmodell,
                            ovariables = c('cdvpidvgdv'))
```

## Grunnleggende bakgrunnkunnskaper 

### Stabiliseringsmål lukket økonomi

Intern balanse (lukke produksjonsgapet):

$$(Y-\overline{Y})=0$$
  
---

### Sentrale nasjonalregnskapstall
- Bruttonasjonalprodukt (GDP/BNP): Den samlede verdien av alle varer og tjenester som blir *produsert i landet* i løpet av et år
    - Nominelt BNP (LY) 
$$LY = PY$$
    - Reelt BNP (Y)
$$Y = LY/P $$

- Bruttonasjonalinntekt (GNP/BNI): Den samlede verdien av alle varer og tjenester som *landets innbyggere produserer* i løpet av et år

---

- Arbeidsledighetsrate:

$$u = 1-\frac{L}{N}$$

- Inflasjon: 

$$\pi = \frac{\Delta P}{P} =\frac{P_{t} - P_{t-1}}{P_{t-1}}$$

---

### Noen sentrale empiriske sammenhenger

#### Okuns lov: negativ sammenheng mellom endring i arbeidsledighet og vekst (eller endring i vekst)  i BNP (realpriser) 

```{r echo=FALSE}
okunusag 
```

---

#### Phillips-kurven: negativ sammenheng mellom arbeidsledighet og endring i inflasjon (eller inflasjon)

```{r echo=FALSE, message=FALSE, warning=FALSE}
# Check for warnings
philipusag 
```

---

### Hva bestemmer aggregert produksjon (BNP)?
#### Kort sikt (0-3 år):
- Pga antagelsen om prisstivheter på kort sikt (uendret lønn og produktpriser), vil  samlet etterspørsel ($AE$) bestemme BNP ($Y$)
- Vi legger dette til grunn i enkel Keynes, IS-LM,  og Mundell-Fleming modellen (del I og del III)

#### Mellomlang sikt (5-10 år):
- Tilgangen på innsatsfaktorene arbeidskraft ($L$), teknologi ($A$) og kapital ($K$) bestemmer BNP ($Y$)
- Langsiktig likevektsbetingelse for AD-AS modellen (del I)

---

#### Lang sikt (10-50 år):
- Teknologisk framgang ($a$), kapitalakkumulasjon ($\Delta K$) og befolkningsvekst ($n$) bestemmer BNP ($Y$)
- Hovedresultatet fra Solow-modellen (del II)

## Enkel Keynes-modell 

- Likevekt i godemarkedet (varer og tjenester)

### Aggregert etterspørsel (AE)
$$AE \equiv  C + I + G$$

### Markeder i likevekt: Godemarkedet (varer og tjenester)
$$Y = AE \equiv  C + I + G$$

---

### Adferdsligninger

#### Husholdninger

$$C =  \overline{C} + c(Y - T)$$

Hvor $0<c<1$ (marginale konsumtilbøyeligheten) og $\overline{C}>0$ (inntektsuavhengig konsum)

#### Bedrifter
$$I = \overline{I} - b\cdot i$$

Hvor $\overline{I}>0$ ('animial spirits') og $b>1$ (lavere rente gjør flere investeringsprosjekter lønnsomme pga. økt nåverdi) 

---

#### Sentralbanken
$$i = \overline{i}$$

Hvor $\overline{i} >= 0$

---

#### Offentlige myndigheter

$$G = \overline{G}$$ 

og

$$T = \overline{T}$$ 


---

### Modellen består av

Endogene variabler (bestemt av modellen): $Y, C, I, G$ 

Eksogene variabler (bestemt utenfor modellen): $\overline{C}, \overline{T}, \overline{i}, \overline{I}, \overline{G}$

Parametre: $c, b$

---


### Løsning av modellen:
Setter samtlige adferdsligningene inn i likevekstbetingelsen for godemarkedet 

$$Y = \overline{C} + c(Y - \overline{T}) + \overline{I} - b\cdot \overline{i} + \overline{G}$$

Løser modellen mhp. på Y (godemarkedet) 

$$Y = \frac{1}{1-c}  \left [ \overline{C} -c\cdot \overline{T} - b\cdot \overline{i} + \overline{G}  \right ]$$


---

-  Grafisk framvisning 

```{r echo=FALSE}
keynesc
```

---

### Komparativ statikk (analyse fra en likevekt til en annen): 

Økte investeringer ('eks. pga. animal spirits') $\Delta{\overline{I}}>0$

- **F**ormelt:
$$\Delta Y = \frac{1}{1-c}\Delta  \overline{I}>0 \text{ eller } \frac{\Delta Y}{\Delta  \overline{I} } = \frac{1}{1-c}>1$$

- **V**erbalt (dynamisk tolkning utenfor modellen):

Økte investeringer $\rightarrow$ økt produksjon $\rightarrow$ initierer en multiplikatoreffekt: $\rightarrow$ økt disponibel inntekt $\rightarrow$ økt konsum $\rightarrow$ økt produksjon osv.

---

- **G**rafisk:

```{r echo=FALSE}
keynesccinv
```

---

### Stabiliseringspolitikk

Reduserte offentlige utgifter $\Delta G < 0$

$$\Delta Y = \frac{1}{1-c}  \left [ \Delta \overline{I} + \Delta \overline{G} \right ]$$

Dersom vi lar $\Delta \overline{I} = - \Delta \overline{G} > 0 \Rightarrow \Delta Y = 0$ (dvs. intern balanse)

- Merk: Det politiske systemet i de fleste land innebygd iboende tregheter tilknyttet budsjettendringer. Dette gjør finanspolitikk vanskelig å implementere som konjunkturstabiliserende virkemiddel. Dette fordi treghetene gjør at man responderer for sent sett i forhold til konjunktursituasjonen

---

### Øvelse

Redusert rentenivå $\Delta{\overline{i}}<0$

- **F**ormelt:

- **G**rafisk (Y,EA) plan og (Y,i) plan:

- **V**erbalt (tolkning utenfor modellen):

## IS-LM modellen

```{r include=FALSE}

#ggsave(paste0(devtools::as.package(".")$path,'/inst/webside/figurer/figpengem.png'))

#
##abcdef <- png::readPNG(paste0(devtools::as.package(".")$path,'/inst/webside/figurer/figpengem.png')

# 
# 
# # ## Endring
# ceqsol <- list(x= c(5, 4), y = c(200, 275))
# ceqlinjey <- list(breaksvy = ceqsol$y, labels = c(TeX('$M/P_{0}$'), TeX('$M/P_{1}$')))
# ceqlinjex <- list(breaksvx = ceqsol$x, labels = c(TeX('$i_{0}$'), TeX('$i_{1}$')))
# labldf <- data.frame(labeling=c("Ms", "Ms'", "Ld"),
#                      x = c(7.5, 7.5, 1),
#                      y = c(200, 200+80, 600),
#                      col = c(rep('red',3)))
# eqlinjey <- list(breaksvy = eqsol$y, labels = c(TeX('$M_{0}/P_{0}$')))
# eqlinjex <- list(breaksvx = eqsol$x, labels = c(TeX('$i_{0}$')))
# 
# figpengemchm <- makrofigurechange(ndata = dfislm$dfmodell,
#                                   labt = mlabels,
#                                   variables = c("ldv", "msv"),
#                                   labplassmon = labldf,
#                                   equisol = ceqsol,
#                                   scalebreaksx = ceqlinjex,
#                                   scalebreaksy = ceqlinjey,
#                                   colorl = c(rep('black',3)),
#                                   odata = cdfislm$dfmodell,
#                                   ovariables = c("ldv", "msv")) + coord_flip()
# #
# # ##ggsave(paste0(devtools::as.package(".")$path,'/inst/webside/figurer/figpengemchm.png'))
# #
# 
# # ggsave(paste0(devtools::as.package(".")$path,'/inst/webside/figurer/figislm.png'))
# #
# ## Endring
# ceqsol <- list(x= c(3.7, 4.15), y = c(284, 264))
# equisol = ceqsol
# ceqlinjey <- list(breaksvy = ceqsol$y, labels = c(TeX('$Y_{1}$'), TeX('$Y_{0}$')))
# ceqlinjex <- list(breaksvx = ceqsol$x, labels = c(TeX('$i_{1}$'), TeX('$i_{0}$')))
# 
# labldfislm <- labldf <- data.frame(labeling=c("LM-kurven'", "IS-kurven"),
#                                    x = c(7.5, 2),
#                                    y = c(400, 380+20),
#                                    col = c(rep(c('red'),1,2)))
# 
# figislmxchm <- makrofigurechange(ndata = dfislm$dfmodell,
#                                  variables = c("isv", "lmv"),
#                                  labt = islmlabels,
#                                  labplassmon = labldfislm,
#                                  equisol = ceqsol,
#                                  scalebreaksx = ceqlinjex,
#                                  scalebreaksy = ceqlinjey,
#                                  odata = cdfislm$dfmodell,
#                                  ovariables = c("lsv", "lmv"),
#                                  color = rep('black',4)) + coord_flip()
# 
# grid.arrange(figpengemchm, figislmxchm , ncol= 2)
# 
# ##ggsave(paste0(devtools::as.package(".")$path,'/inst/webside/figurer/figislmxchm.png'))

```


### Markeder i likevekt: Gode- og pengemarkedet

Likevekstsbetingelsen for godemarkedet

$$Y = AE \equiv C + I + G$$ 
Likevekstsbetingelsen for pengemarkedet

$$M^{s} = L_{m}$$

---

### Adferdsligninger (bare endringer og nye ligninger er lagt til her)

#### Husholdninger
Bestemmer pengeetterspørselen (realverdi)
$$L_{m} = \kappa Y -hi$$
Hvor $k>0$ (pengeetterspørselens inntektsfølsomhet) og $h>0$ (pengeetterspørselens rentefølsomhet) 

#### Sentralbanken
$$M = \overline{M} $$

---

#### Offentlige myndighter

$$T = tY $$

Hvor $t$ er prosentvis skattesats

---

### Løsning av modellen:

#### Godemarkedet (samme løsningsmetodikk som under enkel Keynes-modell)
Bestemmer produksjonen

$$Y = \frac{1}{1-c(1-t)}  \left [ \overline{C}- b\cdot \overline{i} + \overline{G}  \right ]$$

Merk: høyere skattesats gjør multiplikatoren mindre

--- 

#### Pengemarkedet (M0 - basispengemengden)
Bestemmer rentenivået

$$kY -hi = \overline{M}/P$$

```{r echo=FALSE}
iv <- 0:7.5
exoparvalv <- c(list(c_1 = 0.6, oC = 25, oG= 75, b = 15, oI = 75, T = 10, M= 200, P=1, h = 80, k =2, Y = 300), list(i=c(iv)))
#cexoparvalv <- c(list(c_1 = 0.6, oC = 25, oG= 75, b = 15, oI = 75, T = 10, M= 275, P=1, h = 80, k =2, Y = 300), list(i=c(iv)))
dfislm <- dfgpmakro2(Iv=iv, exoparval = exoparvalv, endr=0)
#cdfislm <- dfgpmakro2(Iv=iv, exoparval = cexoparvalv, endr=0)

# Pengemarkedet
mlabels <- list(title= 'Pengemarkedet', y='Pengetilbudet (M/P)', x='rentenivå (i)')
labldf <- labldf <- data.frame(labeling=c("Ms", "Ld"),
                               x = c(7.5, 1),
                               y = c(200+30, 600),
                               col = c(rep(c('red'),1,2)))
eqsol <- list(x= c(5), y = c(200))
eqlinjey <- list(breaksvy = eqsol$y, labels = c(TeX('$M_{0}/P_{0}$')))
eqlinjex <- list(breaksvx = eqsol$x, labels = c(TeX('$i_{0}$')))

figpengem <- makrofigure(ndata = dfislm$dfmodell,
                         variables = c("ldv", "msv"),
                         labt = mlabels,
                         labplassmon = labldf,
                         equisol = eqsol,
                         scalebreaksx = eqlinjex,
                         scalebreaksy = eqlinjey,
                         colorl = c(rep('black',2))) + coord_flip()

figpengem
```

---

### IS-LM modellen 
Viser den samtidige likevekten i gode- og pengemarkedet

**Formelt**

IS-kurven finner vi ved å differensiere likevektsbetingelsen for godemarkedet mph. Y og i:

$$ \frac{\Delta Y}{\Delta \overline{i}} =\left[\frac{-b}{1-c(1-t)}\right ] <0$$

- Økt rente gir lavere investeringer som initierer en negativ multiplikatoreffekt (redusert investeringer før til redusert etterspørsel som fører redusert konsum osv.)

---

LM-kurven finner vi ved å differensiere likevektsbetingelsen for pengemarkedet mhp. Y og i:

$$k\Delta Y -h\Delta i = 0 \Leftrightarrow  \frac{\Delta i}{\Delta Y} = \frac{k}{h} > 0 $$

- Økt inntekt gir økt etterspørsel etter penger pga økt transaksjonsbehov. For at markedet skal være i likevekt, må dette motsvares av et høyere rentenivå

---

**Grafisk**
```{r echo=FALSE}
## Merkelapper
islmlabels <- list(title= 'IS-LM modellen', x='rentenivå (i)', y='produksjon, inntekt (Y)')
lableg <- list(title= 'IS-LM modellen', x='Y', y='i')
eqsol <- list(x= c(4.2), y = c(268))
#rev(subset(dfislm$dfmodell, variable == 'isv')$value)[1]
#rev(subset(dfislm$dfmodell, variable == 'lmv')$value)[1]
labldfislm <- labldf <- data.frame(labeling=c("IS-kurven", "LM-kurven"),
                                   x = c(7, 2),
                                   y = c(160+40, 380+20),
                                   col = c(rep(c('red'),1,2)))

eqlinjey <- list(breaksvy = eqsol$y, labels = c(TeX('$Y_{0}$')))
eqlinjex <- list(breaksvx = eqsol$x, labels = c(TeX('$i_{0}$')))

figislm <- makrofigure(ndata = dfislm$dfmodell,
                       variables = c("isv", "lmv"),
                       labt = islmlabels,
                       labplassmon = labldfislm,
                       equisol = eqsol,
                       scalebreaksx = eqlinjex,
                       scalebreaksy = eqlinjey,
                       color = rep(c('black'),2)) + coord_flip()
figislm
```

---

### Komparativ statikk: 

Økning i pengemengden (M)

- **G**rafisk

```{r echo=FALSE}
mlabels <- list(title= 'Pengemarkedet', y='Pengetilbudet (M/P)', x='rentenivå (i)')
islmlabels <- list(title= 'IS-LM modellen', x='rentenivå (i)', y='produksjon, inntekt (Y)')
### Endring
iv <- 0:7.5
exoparvalv <- c(list(c_1 = 0.6, oC = 25, oG= 75, b = 15, oI = 75, T = 10, M= 200, P=1, h = 80, k =2, Y = 300), list(i=c(iv)))
cexoparvalv <- c(list(c_1 = 0.6, oC = 25, oG= 75, b = 15, oI = 75, T = 10, M= 275, P=1, h = 80, k =2, Y = 300), list(i=c(iv)))
dfislm <- dfgpmakro2(Iv=iv, exoparval = exoparvalv, endr=0)
cdfislm <- dfgpmakro2(Iv=iv, exoparval = cexoparvalv, endr=0)

ceqsol <- list(x= c(5, 4), y = c(200, 275))
ceqlinjey <- list(breaksvy = ceqsol$y, labels = c(TeX('$M/P_{0}$'), TeX('$M/P_{1}$')))
ceqlinjex <- list(breaksvx = ceqsol$x, labels = c(TeX('$i_{0}$'), TeX('$i_{1}$')))
labldf <- data.frame(labeling=c("Ms", "Ms'", "Ld"),
                     x = c(7.5, 7.5, 1),
                     y = c(200, 200+80, 600),
                     col = c(rep('red',3)))
#eqlinjey <- list(breaksvy = eqsol$y, labels = c(TeX('$M_{0}/P_{0}$')))
#eqlinjex <- list(breaksvx = eqsol$x, labels = c(TeX('$i_{0}$')))

figpengemchm2 <- makrofigurechange(ndata = dfislm$dfmodell,
                                  labt = mlabels,
                                  variables = c("ldv", "msv"),
                                  labplassmon = labldf,
                                  equisol = ceqsol,
                                  scalebreaksx = ceqlinjex,
                                  scalebreaksy = ceqlinjey,
                                  colorl = c(rep('black',3)),
                                  odata = cdfislm$dfmodell,
                                  ovariables = c("ldv", "msv")) + coord_flip()
#
ggsave(paste0(devtools::as.package(".")$path,'/inst/webside/figurer/islm/figpengemchm.png'), width = 2, height = 2, units = "cm")
#

# ggsave(paste0(devtools::as.package(".")$path,'/inst/webside/figurer/figislm.png'))
#
## Endring
#grid.arrange(figpengemchm2, figislmxchm , ncol= 2)
#figpengemchm2
ceqsol <- list(x= c(3.7, 4.15), y = c(284, 264))
equisol = ceqsol
ceqlinjey <- list(breaksvy = ceqsol$y, labels = c(TeX('$Y_{1}$'), TeX('$Y_{0}$')))
ceqlinjex <- list(breaksvx = ceqsol$x, labels = c(TeX('$i_{1}$'), TeX('$i_{0}$')))

labldfislm <- labldf <- data.frame(labeling=c("LM-kurven'", "IS-kurven"),
                                   x = c(7.5, 2),
                                   y = c(400, 380+20),
                                   col = c(rep(c('red'),1,2)))

figislmxchm <- makrofigurechange(ndata = dfislm$dfmodell,
                                 variables = c("isv", "lmv"),
                                 labt = islmlabels,
                                 labplassmon = labldfislm,
                                 equisol = ceqsol,
                                 scalebreaksx = ceqlinjex,
                                 scalebreaksy = ceqlinjey,
                                 odata = cdfislm$dfmodell,
                                 ovariables = c("lsv", "lmv"),
                                 color = rep('black',4)) + coord_flip()

#figislmxchm
grid.arrange(figpengemchm2, figislmxchm, ncol= 2)
```

---

- **V**erbalt (dynamisk tolkning utenfor modellen)

Økt pengemengde $\rightarrow$ redusert rente (fra pengemarkedet) $\rightarrow$ Økte investeringer $\rightarrow$ økt produksjon $\rightarrow$ initierer en multiplikatoreffekt: $\rightarrow$ økt disponibel inntekt $\rightarrow$ økt konsum $\rightarrow$ økt produksjon osv.

---

### Stabiliseringspolitikk (G, t, eller i/M)

Konstant pengemengdevekst $\frac{\Delta M}{M} = k$ (hvor k er lik veksten i BNP eller inflasjonen) er
et stabiliseringspolitisk forslag, i form av en pengepoltisk regel, fremmet av Milton Friedman. 

Forslaget kom på bakgrunn av boken [*A Monetary History of the United States*](https://en.wikipedia.org/wiki/A_Monetary_History_of_the_United_States), som Friedman 
forfattet sammen med Anna J. Schwartz. Basert på analyse av tidsserier for pengemengdeveksten i USA i perioden 1867-1963, argumenteres det i boken for at det er *uforutsette* endringer i pengemengden som er hovedårsaken til konjunktursvingningene i USA i denne perioden.

Innenfor IS-LM rammeverket, kan vi tolke dette som at sentralbanken skal unngå skift i LM-kurven som har sitt opphav i endringer i tilbudet av penger.

---

### Øvelse

Reduksjon i prisnivået (P)

- **G**rafisk (Y, i) plan og (Y, P) plan 

- **V**erbalt (tolkning utenfor modellen):


## AS-kurven

### Adferdsligninger (tilknyttet arbeidsmarkedet)

###¤ Husholdningene 
Organisert som en fagforening som tilbyr sin arbeidskraft

$$W=P^{e}F(\underset{(-)}{u}, \underset{(+)}{z})$$



#### Bedriftene 
Etterspør arbeidskraft og tilbyr produktet i et marked med monopolistisk konkurranse

Produktfunksjonen er gitt ved

$$Y=AL^{\alpha}$$
Hvor $0<\alpha \leqslant 1$

Produktprisen kommer som et påslag (markup) på det (nominelle) lønnsnivået

$$P=(1+μ)W$$
#### AS-Kurven

Setter vi først produktfunksjonen inn i definisjonen for arbeidsledighet:

$$u=\frac{U}{N}=\frac{N-L}{N}=1−\frac{L}{N}=1−\frac{Y/A}{N}=1 - \frac{Y}{AN}$$

Kombinerer vi det siste uttrykket med 


- Kombinere dett gir oss AS-kurven (verdier av P og Y som gir likevekt i arbeidsmarkedet)

$$P=(1+μ)P^{e}F(1 - \frac{Y}{AN},z)$$

## AD-AS modellen for en lukket økonomi

### AS-kurven
$$\frac{\Delta P}{\Delta Y}=-(1+μ)P^{e}F'_{u}(1 - \frac{Y}{AN},z)\frac{1}{AN}>0$$


Økt produksjon gir økt etterspørsel etter arbeidskraft, dette reduserer arbeidsledigheten og styrker fagforeningens forhandlingsposijon. Den Forbedrede forhandlingsposisjonen gir seg utslag i høyere lønnskrav. Siden produktprisen er et påslag på lønningene, vil produktprisene stige når lønningene øker



### AD-kurven
Økte produktpriser reduser realpengemengden. I pengemarkedet fører dette til en økning i rentenivå. Den økte renta medfører redusert etterspørsel pga lavere private realinvesteringer, som initerer en negativ multiplikatoreffekt siden redusert etterspørsel fører til mindre konsum som fører til redusert etterspørsel osv. 


### Likevektsløsningen

Skjæringspunktet mellom AD- og AS-kurven gir oss produkprisen og likevek

```{r}
mlabels <- list(title= 'Pengemarkedet', y='Pengetilbudet (M/P)', x='rentenivå (i)')
islmlabels <- list(title= 'IS-LM modellen', x='rentenivå (i)', y='produksjon, inntekt (Y)')
### Endring
Yv <- 0:100
exoparvalv <- c(list(c_1 = 0.6, oC = 25, oG= 75, b = 15, oI = 75, T = 10, M= 200, P=1, h = 80, k =2,Pe=1, mu = 0.1,
                     l_1=-1,l_2=1, z=1, A=1, N=1, alpha = 0.5), list(Y=c(Yv)))
#cexoparvalv <- c(list(c_1 = 0.6, oC = 25, oG= 75, b = 15, oI = 75, T = 10, M= 275, P=1, h = 80, k =2, Y = 300), list(i=c(iv)))

abc <- dfgpmakro3(Iv=iv, exoparval=exoparvalv, modell='ad-asc', endr=0)

a <- qplot(data=abc$dfmodell,Iv, value, geom = 'line')
b <- qplot(data = subset(dfmodellres, variable == 'adv'), Iv, value, geom = 'line')
grid.arrange(a, b, ncol = 2)
```



### Likevektsproduksjon og likevektsledighet


### Komparativ statikk

### Stabiliseringspolitikk


-->
<!--
## Bakgrunnskunnskap om åpen Økonomi

### Stabiliseringsmål for en åpen økonomi
1. Intern balanse (lukke produksjonsgapet)
1. Ekstern balanse (holde utenlandsgjelden på et rimelig nivå)

### Utenriksregnskapet

## Mundell-Fleming modellen (IS-LM for en åpen økonomi)

### Markeder i likevekt: Gode-, penge- og valutakursmarkedet

### Adferdslikninger

#### Husholdninger

#### Bedrifter

#### Sentralbanken

#### Offentlige myndigheter

### Løsning av modellen fast kurs

### Komparativ statikk

### Stabiliseringspolitikk

### Løsning av modellen flytende kurs

### Komparativ statikk

### Stabiliseringspolitikk

### Øvelse

## AD-AS for en åpen økonomi

### Markeder i likevekt: Gode-, penge-, or arbeids- og valutakursmarkedet

### Adferdslikninger

#### Husholdninger

#### Bedrifter

#### Sentralbanken

#### Offentlige myndigheter

### Løsning av modellen fast kurs

### Komparativ statikk

### Stabiliseringspolitikk

### Løsning av modellen flytende kurs

### Komparativ statikk

### Stabiliseringspolitikk
