---
output:
  html_notebook:
    toc: true
    toc_depth: 4
---


```{r include=FALSE}
library(MakroOEKB1115)
  library(dplyr)
library(ggplot2)
library(gridExtra)
library(grid)
library(latex2exp)

library(ggplot2)
library(dplyr)

Makrofigur <- setRefClass("Makrofigur", fields = list(modell='vector', modellatr ='list',
                                                      plotvectorend='list', dfmodellres='list',
                                                      ggtyper='list'))

Makrofigur$methods(initialize=function(modellnavn=NULL){

  keynes <- rjson::fromJSON(file=paste0(devtools::as.package(".")$path,'/inst/webside/jupyter/keynesequ.json'))
  islml <- rjson::fromJSON(file=paste0(devtools::as.package(".")$path,'/inst/webside/jupyter/islmequ.json'))
  islmo <- rjson::fromJSON(file=paste0(devtools::as.package(".")$path,'/inst/webside/jupyter/islmocequ.json'))
  adasl <- rjson::fromJSON(file=paste0(devtools::as.package(".")$path,'/inst/webside/jupyter/adascequ.json'))
  adaso <- rjson::fromJSON(file=paste0(devtools::as.package(".")$path,'/inst/webside/jupyter/adasoequ.json'))

  modellatr <<- list(keynes=keynes, islml=islml, islmo=islmo, adasl=adasl, adaso=adaso)

  modell <<- c(modellnavn)

})

Makrofigur$methods(numerisk=function(endvar=NULL ,lukketpar=NULL, openpar=NULL, endrvar = NULL, kat=NULL){

  exoparval <- c(lukketpar, openpar, endrvar)

  #browser()

  for(mvar in endvar){
    # mvar <- endvar[2]
    endv <- list(eval(parse(text=  modellatr[[modell]][[mvar]]), exoparval))
    plotvectorend <<- append(plotvectorend, endv)
  }

  names(plotvectorend) <<- endvar

  DFmodellres <- data.frame(Iv= endrvar[[1]], plotvectorend) %>% reshape2::melt(id.vars = c("Iv"))

  dfmodellres <<- append(dfmodellres, list(DFmodellres))

  names(dfmodellres)[length(dfmodellres)]  <<- c(kat)

})


Makrofigur$methods(grafisknum=function(samlikv=list(x=NULL, y=NULL), dftekst=NULL, manuell=1){

  #browser()

  ggobjnum <- ggplot() + geom_line(data = dfmodellres[[1]], aes(x = Iv, y = value, color = factor(variable))) +
    geom_point(aes(x=samlikv$x, y=samlikv$y)) +
    geom_segment(aes(x = samlikv$x, y = samlikv$y ,
                      xend = samlikv$x, yend = dftekst$xlim[1]), lty = 2) +
    geom_segment(aes(x = samlikv$x, y = samlikv$y ,
                     xend = dftekst$ylim[1], yend = samlikv$y), lty = 2) +
    geom_text(data=dftekst, aes(x, y, label=kurve), color=dftekst$farge)

  #browser()

  ggtyper <<- list(ggobjnum)

})

Makrofigur$methods(grafisknumappend=function(samlikve=list(x=400, y=400), manuell=1){

  samlikvedf <- data.frame(x=samlikve$x, y=samlikve$y)

  ggobjnumapp <- ggtyper[[length(ggtyper)]] +
    geom_point(data=samlikvedf,aes(x=x, y=y)) +
    geom_segment(data=samlikvedf,aes(x = x, y = y ,
                     xend = x, yend = 0), lty = 2) +
    geom_segment(data=samlikvedf, aes(x = x, y = y ,
                     xend = 0, yend = y), lty = 2) +
    geom_line(data = dfmodellres[[length(dfmodellres)]],
                aes(x = Iv, y = value, color = factor(variable)))

  ggtyper <<- append(ggtyper,list(ggobjnumapp))

})

Makrofigur$methods(grafiskstyle=function(labs=list(title=NULL, x=NULL, y=NULL),
                                                   skaleringx=NULL,
                                                   skaleringy=NULL,
                                                   fargelinje=c('black','black')){

  #browser()

  ggobjsty <- ggtyper[[length(ggtyper)]] + labs(title = labs$title, x = labs$x, y = labs$y) +
    scale_x_continuous(labels = skaleringx$label, breaks=skaleringx$breaks, limits=skaleringx$limits) +
    scale_y_continuous(labels = skaleringy$label, breaks=skaleringy$breaks, limits=skaleringy$limits) +
    scale_colour_manual(values =fargelinje) +
    theme_classic() +
    theme(legend.position="none")

  ggtyper <<- append(ggtyper,list(ggobjsty))

})
```

## Grunnleggende  bakgrunnkunnskaper

### Stabiliseringsmål for en åpen økonomi

- Intern balanse (lukke produksjonsgapet):

$$(Y-\overline{Y})=0$$

- Ekstern balanse (rimelig nivå på utenlandsgjelden - gjelden skal kunne betjenes uten problemer)

---

### Tre fundamentale endringer fra en lukket økonomi

#### (1) Handel med utlandet

$$AE \equiv C+I+G+NX$$
$NX$ er nå inkludert i definisjonen for aggregert etterspørsel

NX er definert som eksport $(EX)$ minus import $(R\cdot IM)$ målt i enheter av det innenlandske godet:

$$NX=EX−R\cdot IM \text{ }$$
Realvalutakursen $R=\frac{E\cdot P^{*}}{P}$ (prisforholdet mellom utenlandske og innenlandske goder målt i enheter av det innenlandske gode) sørger her for at alt blir målt i enheter av det innenlandske godet. 

---


#### (2) Fast eller flytende kurs

Renteparitetsbetingelsen

$$(1+i_{t+1})=(1+i_{t+1}^{*})\frac{E_{t+1}^{e}}{E_{t}}$$
Likevektsbetingelse som forteller oss at den forventede avkastningen er lik mellom å investere i inn- og utland.

Her er $i_{t+1}$ innelandsk avkastning, $i_{t+1}^{*}$ utenlands avkastning, $E_{t}$ er (nominelle) prisen i dag per énhet av utenlandsk valuta og $E_{t+1}^{e}$ den forventede valutakursen én periode frem i tid.  

---

#### (3) Utenriksregnskapet (BoP)

$$BP = CA + CU + OR=0$$

$CU=\text{Driftsregnskapet}$. 

Består av nettoeksport (NX), pluss nettofinansinntekter(aksjer og obligasjoner) og nettoverføringer

$CA=\text{Kapitalregnskapet}$ 

Nettoendringer i fordringer og gjeld ovenfor utlandet

$OR=\text{Endringer i sentralbankens valutareserver}$ 

Vil øke (reduseres) dersom fastkursprisen er svakere (sterkere) enn det som markedet er villig til å betale 

## Mundell-Fleming modellen

### Adferdsligninger

#### Husholdninger og bedrifter

Husholdningene import ($IM$) av utenlandske goder er gitt ved

$$IM=  -m_{1}R + m_{2}Y $$

Bedriftenes eksport ($EX$) av innenlandske goder er gitt ved

$$EX=x_{1}R + x_{2}Y^{*}  $$

---

Ved å sett inn for uttrykkene ovenfor, kan vi skrive nettoeksporten som  

$$NX = EX - R\cdot IM = x_{1}R + x_{2}Y^{*} - R\cdot (m_{1}R + m_{2}Y)$$

Legger til grunn i dette kurset at priseffekten dominerer innteksteffekten ([Marshall-Lerner betingelsen](https://en.wikipedia.org/wiki/Marshall%E2%80%93Lerner_condition)
):

$$\frac{\Delta NX}{\Delta R}= \underset{priseffekt}{x_{1}} - \underset{inntektseffekt}{IM} + \underset{priseffekt}{m_{1}R} > 0 \text{ (i praksis vil dette ta litt tid)}$$  

---

#### Offentlige myndigheter (instruering) og sentralbanken (implementering)

Myndighetene kan velge mellom fast eller flytende kurs:

- Fast
$$i =i^{*} + rp$$

Anser markedsaktørene faskursregimet som troverdig, har vi at $E=E^{e} \Rightarrow rp=0$

- Flytende 

$$E=\frac{(1+i^{*})}{(1+i)}E^{e}$$


```{r include=FALSE}
iv <- 0:5
openpar <- list(i_s=1.5, rp=0.25, E=1, Ps=1, x1=20, x2=0.1, m1=15, m2=0.1, Ys=200, rp=0,Ee=1)
muflexoparvalv <- c(list(c_1 = 0.6, oC = 50, oG= 50, b = 10, oI = 10, T = 50, M= 100,
                         P=1, h = 10, k =1, Y = 130, m=1, t=0.4), openpar, list(i=c(iv)))

eopenpar <- list(i_s=1, rp=0, E=1, Ps=1, x1=20, x2=0.1, m1=15, m2=0.1, Ys=200, rp=0, Ee=1)
emuflexoparvalv <- c(list(c_1 = 0.6, oC = 50, oG= 50, b = 10, oI = 10, T = 50, M= 100,
                          P=1, h = 10, k =1, Y = 130, m=1, t=0.4), eopenpar, list(i=c(iv)))

seopenpar <- list(i_s=1.0, rp=0.25, E=1, Ps=1, x1=20, x2=0.1, m1=15, m2=0.1, Ys=200, rp=0, Ee=1)
semuflexoparvalv <- c(list(c_1 = 0.6, oC = 50, oG= 30, b = 10, oI = 10, T = 50, M= 110,
                          P=1, h = 10, k =1, Y = 130, m=1, t=0.4), seopenpar, list(i=c(iv)))


dfmufl <- dfgeneric(modell='islmo', exoparval = muflexoparvalv, eqsel = c(1,2))
edfmufl <- dfgeneric(modell='islmo', exoparval = emuflexoparvalv, eqsel = c(1,2))
sedfmufl <- dfgeneric(modell='islmo', exoparval = semuflexoparvalv, eqsel = c(1,2))

# Fast kurs
dfkurvermffast <- data.frame(kurve=c("IS", ""),
                             fargel = c('red', 'red'),
                             fargek = c('red', 'red'),
                             y = c(dfmufl$varnavnminverdi$value[c(1)], dfmufl$varnavnmaksverdi$value[c(2)]),
                             x = c(dfmufl$varnavnminverdi$Iv[c(1)],dfmufl$varnavnmaksverdi$Iv[c(2)]))

labelsmufl <- list(title = 'Mundell-Fleming modellen - fast kurs',
                   y = 'produksjon, inntekt (Y)',
                   x = 'rentenivå (i=i*+rp)',
                   x0 = c(TeX('$i_{0}}$')),
                   y0 = c(TeX('$Y_{0}$')),
                   kurver = dfkurvermffast)

muflfastlikevekt <- genmakrofigure(dfnumeric=dfmufl,
                                   variables = c(dfmufl$varnavn)[c(1)],
                                   labt = labelsmufl,
                                   scalejust = list(x=0, y=90))  + coord_flip() +
  geom_line(data=data.frame(x=dfmufl$yeae[1], y=90:165), aes(x,y), color ='black', size=0.5) +
  geom_text(aes(x=dfmufl$yeae[1], y=165+3 ,label='BoP'), color = 'red')

# Fast kurs, endring i utenlandsrenta
edfkurvermffast <- data.frame(kurve=c("IS", ""),
                              fargel = c('red', 'red'),
                              fargek = c('red', 'red'),
                              y = c(dfmufl$varnavnminverdi$value[c(1)], dfmufl$varnavnmaksverdi$value[c(2)]),
                              x = c(dfmufl$varnavnminverdi$Iv[c(1)],dfmufl$varnavnmaksverdi$Iv[c(2)]))

elabelsmufl <- list(title = 'Mundell-Fleming modellen - fast kurs',
                    y = 'produksjon, inntekt (Y)',
                    x = 'rentenivå (i=i*+rp)',
                    x0 = c(TeX('$i_{1}}$')),
                    y0 = c(TeX('$Y_{1}$')),
                    kurver = edfkurvermffast)

emuflfastlikevekt <- cgenmakrofigure(dfnumeric=dfmufl,
                                     edfnumeric=edfmufl,
                                     variables = c(dfmufl$varnavn)[c(1)],
                                     labt = labelsmufl,
                                     elabt = elabelsmufl,
                                     scalejust = list(x=0, y=75)) + coord_flip() +
  geom_line(data=data.frame(x=dfmufl$yeae[1], y=90:165), aes(x,y), color ='black', size=0.5) +
  geom_text(aes(x=dfmufl$yeae[1], y=165+3 ,label='BoP'), color = 'red') +
  geom_line(data=data.frame(x=edfmufl$yeae[1], y=90:165), aes(x,y), color ='black', size=0.5) +
  geom_text(aes(x=edfmufl$yeae[1], y=165+3 ,label="BoP'"), color = 'red')

emuflfastlikevekt



sedfkurvermffast <- data.frame(kurve=c("IS'", ""),
                              fargel = c('red', 'red'),
                              fargek = c('red', 'red'),
                              y = c(sedfmufl$varnavnminverdi$value[c(1)], sedfmufl$varnavnmaksverdi$value[c(2)]),
                              x = c(sedfmufl$varnavnminverdi$Iv[c(1)], sedfmufl$varnavnmaksverdi$Iv[c(2)]))

selabelsmufl <- list(title = 'Mundell-Fleming modellen - fast kurs',
                    y = 'produksjon, inntekt (Y)',
                    x = 'rentenivå (i=i*+rp)',
                    x0 = c(TeX('$i_{2}}$')),
                    y0 = c(TeX('$Y_{2}$')),
                    kurver = sedfkurvermffast)


semuflfastlikevekt <- cgenmakrofigure(dfnumeric=dfmufl,
                                     edfnumeric=sedfmufl,
                                     variables = c(dfmufl$varnavn)[c(1)],
                                     labt = labelsmufl,
                                     elabt = selabelsmufl,
                                     scalejust = list(x=0, y=75)) + coord_flip() +
  geom_line(data=data.frame(x=dfmufl$yeae[1], y=90:165), aes(x,y), color ='black', size=0.5) +
  geom_text(aes(x=dfmufl$yeae[1], y=165+3 ,label='BoP'), color = 'red') +
  geom_line(data=data.frame(x=edfmufl$yeae[1], y=90:165), aes(x,y), color ='black', size=0.5) +
  geom_text(aes(x=edfmufl$yeae[1], y=165+3 ,label="BoP'"), color = 'red')

semuflfastlikevekt

```

## Mundell-Fleming modellen under fast kurs
Viser den samtidige likevekten i gode-, penge- og valutakursmarkedet under fast kurs

### Godemarkedet

$$Y = \frac{1}{1-c(1-t) + R\cdot m_{2}}  \left [ \overline{C} + \overline{I} - b\cdot \overline{i} + \overline{G} + EX + R^{2}\cdot m_{1} \right]$$

### Pengemarkedet

$$kY -hi = \overline{M}/P$$

### Valutakursmarkedet
$$i =i^{*} + rp$$

---

**Formelt**

$$\frac{\Delta Y}{\Delta \overline{i}} =\left[\frac{-b}{1-c(1-t) + R\cdot m_{1}}\right ] 
< 0 \text{ :IS-kurven}$$

$$i =i^{*} + rp \text{ BoP-kurven}$$


**Grafisk**




```{r}
## IS-LM åpen
iv <- list(i=2:7.5)
vopenpar <- list(i_s=1.5, rp=0.25, E=1, Ps=1, x1=20, x2=0.1, m1=15, m2=0.1, Ys=200, rp=0, Ee=1)
vislmopar <- c(list(c_1 = 0.6, oC = 50, oG= 50, b = 10, oI = 10, T = 50, M= 100,
                    P=1, h = 10, k =1, Y = 130, m=1, t=0.4))
evopenpar <- list(i_s=1.5, rp=0.25, E=1, Ps=1, x1=20, x2=0.1, m1=15, m2=0.1, Ys=200, rp=0, Ee=1)
evislmopar <- c(list(c_1 = 0.6, oC = 50, oG= 75, b = 10, oI = 10, T = 50, M= 100,
                    P=1, h = 10, k =1, Y = 130, m=1, t=0.4))
svopenpar <- list(i_s=1.5, rp=0.25, E=1, Ps=1, x1=20, x2=0.1, m1=15, m2=0.1, Ys=200, rp=0, Ee=1)
svislmopar <- c(list(c_1 = 0.6, oC = 50, oG= 50, b = 10, oI = 10, T = 50, M= 80,
                    P=1, h = 10, k =1, Y = 130, m=1, t=0.4))

islmo <- Makrofigur(modellnavn='islmo')
#names(islmo$modellatr$islmo)
islmo$numerisk(endvar=c('FlytISCBoP','FlytLMC'), lukketpar=vislmopar, openpar=vopenpar, endrvar=iv, kat='init')
islmo$numerisk(endvar=c('FlytISCBoP','FlytLMC'), lukketpar=evislmopar, openpar=evopenpar, endrvar=iv, kat='endringG')
islmo$numerisk(endvar=c('FlytISCBoP','FlytLMC'), lukketpar=svislmopar, openpar=svopenpar, endrvar=iv, kat='stabM')


islmodftekst <- data.frame(kurve=c('IS-BoP','LM'),
                      farge=c('red', 'red'),
                      x = c(2,7),
                      y = c(189, 170),
                      xlim=100,
                      ylim=0)

islmo$grafisknum(samlikv=list(x=c(4.4), y=c(144)), dftekst=islmodftekst ,manuell=1)
islmo$grafiskstyle(labs=list(title='Mundell-Fleming modellen - flytende kurs',x='rentenivå (i)', y='produksjon, inntekt (Y)'),
                     skaleringx=list(label=c(TeX('$i_{0}}$')), breaks=c(4.4)),
                     skaleringy=list(label=c(TeX('$Y_{0}}$')), breaks=c(144)))

islmo$ggtyper[[2]] + coord_flip()
```

