---
output: html_notebook
---

## Tema 1: Penger, kreditt og bankadferd
<!--
<iframe width="200" height="200" src="https://www.youtube.com/embed/O7pnjzCuSv8"> </iframe>
Starter med dette i uke
-->

## Banker, systemrisiko og kapitalkrav

## Tema 2:  Statsgjeldskrise

<iframe src="https://www.nationaldebtclocks.org/debtclock/unitedstates" frameborder="0"  height="600" width="225">
  <p>Your browser does not support iframes.</p>
</iframe>

---

<iframe src="https://www.nationaldebtclocks.org/debtclock/greece" frameborder="0"  height="600" width="225">
  <p>Your browser does not support iframes.</p>
</iframe>

---

<iframe src="https://www.nationaldebtclocks.org/debtclock/japan" frameborder="0"  height="600" width="225">
  <p>Your browser does not support iframes.</p>
</iframe>

---

### Budsjettbetingelsen for offentlig sektor

- Offentlige myndigheter

$$B^f_t= \underset{\text{a}}{(1+i_{t})B^{f}_{t-1}}+\underset{\text{det primære budsjettunderskudd}}{(G_t-T_t)} - \underset{Seniorage}{SNG_t}$$



- Sentralbanken

$$ B_{t-1}\cdot i_{t-1} + \Delta B_{t}^{m} = \Delta M_{t} + SNG_{t}$$

- Gjeld

$$B_{t} = B_{t}^{f} - B_{t}^{m}$$

---

- Som til sammen kan uttrykkes som den konsoliderte budsjettbetingelse for offentlig sektor (dere vil bli bedt om å løse for denne i den obligatoriske øvelsesoppgaven)

$$\Delta B_t = i_{t}B_{t-1}+{(G_t-T_t)}  + \Delta M_{t}$$

### Dynamikken i statsgjelden over tid 
Dynamikken i statsgjelden over tid kan skrives som (også denne vil dere bli bedt om å vise i den obligatoriske semesteroppgaven)

$$\frac{B_t}{Y_t} = (1+r-g)\frac{B_{t-1}}{Y_{t-1}} + \frac{G_{t}-T_{t}}{Y_{t}} + \Delta M_{t}$$

Som vi kan omformulere til

$$\frac{B_t}{Y_t} = (1+r-g)\frac{B_{t-1}}{Y_{t-1}} + \frac{G_{t}-T_{t}}{Y_{t}} + \Delta M_{t}$$

$$\frac{B_t}{Y_t}- \frac{B_{t-1}}{Y_{t-1}} = (r-g)\frac{B_{t-1}}{Y_{t-1}} + \frac{G_{t}-T_{t}}{Y_{t}}$$


---



```{r}
# gjeldsdynamikk <- Genfigur('konsbudsj')
# gjeldsdynamikk$numerisk(vartegne=c('bb'), par=c(list(Y=100,r=4,g=4,G=100,T=100)),
#                         endvar=list(Lb=1:300), kat='budsjett')
# 
# valgi <- c('budsjettI')
# valgii <- c('budsjettI')
# valgiii <- c('budsjettIII')
# valgiv <- c('budsjettIV')
# 
# gjeldsdynamikk$numerisk(vartegne=c('sy','y','depk'), par=c(list(Y=10,r=4,g=4,G=10,T=5)), endvar=list(Lb=44:50) ,kat=valgi)
# 
# 
# gjeldsdynamikk$numerisk(vartegne=c('sy','y','depk'), par=list(savr=0.5, alpha=0.5, n=0.01, gamma=0.04), endvar=list(k=1:200) ,kat=valgii)
# gjeldsdynamikk$numerisk(vartegne=c('sy','y','depk'), par=list(savr=0.5, alpha=0.5, n=0.01, gamma=0.04), endvar=list(k=1:200) ,kat=valgiii)
# gjeldsdynamikk$numerisk(vartegne=c('sy','y','depk'), par=list(savr=0.5, alpha=0.5, n=0.01, gamma=0.04), endvar=list(k=1:200) ,kat=valgiv)
# 
# 
# 
# 
# gjeldsdynamikk$grafisknumappend(samlikvedf=data.frame(x=100, y=3, xend=100, yend=3),
#                                                       dftekst=data.frame(x=10,y=10,kurve='abc',farge='red'),
#                                                       tilstand=valgiii)
# valgii <- c('budsjettII')
# gjeldsdynamikk$grafisknumappend(samlikvedf=data.frame(x=100, y=3, xend=100, yend=3),
#                                                       dftekst=data.frame(x=10,y=10,kurve='abc',farge='red'),
#                                                       tilstand=valgiii)
# 
# gjeldsdynamikk$grafisknumappend(samlikvedf=data.frame(x=100, y=3, xend=100, yend=3),
#                                                       dftekst=data.frame(x=10,y=10,kurve='abc',farge='red'),
#                                                       tilstand=valgiii)
# gjeldsdynamikk$grafisknumappend(samlikvedf=data.frame(x=100, y=3, xend=100, yend=3),
#                                                       dftekst=data.frame(x=10,y=10,kurve='abc',farge='red'),
#                                                       tilstand=valgiv)
# 
# gjeldsdynamikk$grafiskstyle(labs=list(title='Gjeldsdynamikk', x='k', y='y'),
#                             skaleringx=list(label=NULL, breaks=NULL, limits=NULL),
#                             skaleringy=list(label=NULL, breaks=NULL, limits=NULL),
#                             fargelinje=c('black','black', 'black'),
#                             figurnr = 2)
# 
# gjeldsdynamikk$ggtyper[[3]]
```


----

### Konklusjoner

- Kutt i det primære budsjettunderskuddet (redusere $G$ eller øke $T$)
- Mislighold

## Tema 3:  Likviditetsfellen (IS-LM modellen med to husholdninger)
Finne forelesninger fra Høgskulen

<!--
Statsgjeld
Budsjettlikningen for offentlig sektor
Sentralbanken:
B^m_t -1 *i_t-1+(B^m_t- B^m_t -1)=(M0_t- M0_t-1)+ISB_t
Konsolidert
B=B^f-B^m
B= B^sb-B^m 
 (1+t_t)( B -B^sb)-1+(G_t-T_t)- (B^sb_t -1 *i_t-1+(B^sb_t- B^sb_t -1)-(M0_t-M0_t-1))
B =(1-i_t-1) B _t-1+(G_t-T_t)- (M0_t-M0_t-1))
Ser bort fra pengetrykking  (M0_t-M0_t-1))=0 og antar reelle verdier:
B _t=(1-i_t-1)B _t-1+(G_t-T_t)- (M0_t-M0_t-1))
Y_t=A+BY_y-1. B<1 Stable B>1
Y_t = B^p/y_t 
A=Underskudd på budsjettbalansen
(G_t-T_t)/Y_(t)
B = Rentebetalinger
(1+i_t-1)(1+g_t)^t B _t-1/y_t-1
Hvordan komme fram til A og B
Dele på Y_t og for (1-i_t-1) B _t-1*Y_t-1/Y_t-1 Y_t
To/Fire tilfeller
Hvordan unngå statsgjeldskrise?
Kutte i primærbudsjettet (øke T eller redusere G)
Mislighold
Inflasjon
Fordelingskamp
-->

```{r eval=FALSE, include=FALSE}
##htmltools::includeHTML("tabeller/kompstattabell.html")
```
